【裁判字號】    92,上易,293
【裁判日期】    920610
【裁判案由】    詐欺
【裁判全文】
臺灣高等法院臺南分院刑事判決            九十二年度上易字第二九三號      Ｇ
      上  訴  人
      即自訴人    甲  ○  ○
      自訴代理人  丙  ○  ○
      被      告  乙  ○  ○
      選任辯護人  黃  紹  文  律師
右上訴人因被告詐欺案件，不服臺灣臺南地方法院八十九年度自字第四三四號中華民
國九十二年三月七日第一審判決，提起上訴，本院判決如左：
      主      文
上訴駁回。
      理      由
一、自訴意旨略以：被告乙○○係賓士及寶馬等歐美汽車之批售商，先於八十九年三
    月間，為促銷其美規車種之賓士車，前來台南向自訴人甲○○推銷，使自訴人陷
    於錯誤，而後雙方簽訂「訂購意願書」，以每輛新台幣（下同）二百六十萬元成
    交八輛，隨後自訴人並於同年三月二十日交付定金八十萬元（每輛十萬元）予被
    告，但乙○○事後並未履行，使自訴人因此蒙受損失；又於同年六月二十三日，
    乙○○偽稱要將賓士及寶馬等歐美年度汽車之南部代理權交給自訴人，且每銷售
    一部汽車，自訴人可獲得十萬元佣金，誘騙自訴人簽下「年度汽車代理銷售權同
    意書」，並支付權利金一百萬元予被告，但經多次催促，被告均未履行，因認被
    告涉有刑法第三百三十九條第一項之詐欺罪嫌云云。
二、按犯罪事實應依證據認定之，無證據不得推定其犯罪事實。又不能證明被告犯罪
    者，應諭知無罪之判決，刑事訴訟法第一百五十四條、第三百零一條第一項分別
    定有明文。又事實之認定，應憑證據，如未能發現相當證據，或證據不足以證明
    ，自不能以推測或擬制之方法，為裁判基礎；且認定事實所憑之證據，其為訴訟
    上證明，須達到通常一般人均不致有所懷疑，而得確信其為事實之程度者，始得
    據為有罪之認定，倘其證明尚未達到此程度而有合理懷疑存在時，尚難為有罪認
    定之基礎。又按告訴人之告訴（自訴人亦同），係以使被告受刑事訴追為目的，
    是其陳述是否與事實相符，仍應調查其他證據以資審認；且認定不利之事實，須
    依積極證據，苟積極證據不足為不利於被告事實之認定時，即應為有利於被告之
    認定，更不必有何有利之證據，最高法院三十年上字第八一六號、五十二年台上
    字第一三ＯＯ號、四十年台上字第八六號、七十六年台上字第四九八六號判例著
    有明文可資參照。次按，刑法第三百三十九條第一項之詐欺罪，必須行為人自始
    即基於不法所有之意圖，以詐術使人交付財物，始能構成；所謂以詐術使人交付
    財物，必須被詐欺人因其詐術而陷於錯誤，若其所用之方法，不能認為詐術，亦
    不致使人陷於錯誤，即不構成該罪，同院四十六年台上字第二六Ｏ號亦著有判例
    可供參照。至於民事債務當事人間，若有未依債務本旨履行給付之情形，在一般
    社會經驗而言，原因非一，非必出於自始無意給付之詐欺犯罪一端。又刑事被告
    依法不負自證無罪之義務，故在別無積極證據之情形下，自難違反刑事訴訟法第
    一百五十四條之規定，以被告單純債務不履行之狀態，推定被告自始即有不法所
    有意圖而施用詐術。
三、本件自訴人認被告涉有前開詐欺犯行，無非以其與被告所簽訂之訂購意願書及代
    理銷售權同意書各一份為主要論據。然訊據被告雖坦承有與自訴簽訂上開同意書
    ，惟堅決否認有何詐欺犯行，其答辯略稱：被告並非汽車批售商，亦無汽車代理
    銷售權，反而是自訴人在賣車的，八十九年三月間，自訴人向被告稱，伊有代理
    銷售賓士車，囑被告代找買主，因而由被告經手，代為賣車給被告之朋友葉安泰
    等人，被告並將先後收取之訂金八十萬元均轉交自訴人，但自訴人並未交車，反
    而要求被告將葉安泰所繳之訂金先墊款還給葉安泰，然後對被告佯稱「已繳給公
    司的訂金可請求退款，但須簽一份訂購意願書為憑」，又在簽訂時，故意誤指訂
    購意願書上之「乙方」給被告簽名，因被告當時與自訴人有論及婚嫁之親蜜關係
    ，對自訴人之指示無不言聽計從，一時不察，竟簽名在自訴人所指示之「乙方」
    （即賣方）而不自知，自訴人另又要求被告在內容不實之「年度汽車代理銷售權
    同意書」上簽名，其實，被告絕未向自訴人收取八十萬元訂金或一百萬元權利金
    ，反而係自訴人有向被告借款一百萬元迄今未還等語。經查被告所辯，業據提出
    葉安泰向其訂購五台汽車所簽訂之訂購意願書，及被告將葉安泰所繳之訂金五十
    萬元先墊款還給葉安泰之三信商業銀行送款存根影本各一件，分別附於原審卷第
    四十二頁及第一○三頁為證，並於九十二年五月二十三日具狀提出自訴人於八十
    六年五月二十八日所立，其向被告借款一百萬元之借據一紙，附於本審卷為證。
    自訴人亦承認其確與被告曾在賓館約會被自訴人之妻抓到，足見被告所辯，其迷
    戀自訴人，誤信自訴人要娶其為妻，而對之言聽計從，才簽下內容不實之「訂購
    意願書」及「年度汽車代理銷售權同意書」等語，尚非不可採信。
四、縱然自訴人所主張之前開「訂購意願書」及「年度汽車代理銷售權同意書」屬實
    ，但自訴人既不能證明其確有交付被告八十萬元訂金或一百萬元權利金，又不能
    證明被告有對其施用詐術，使自訴人陷於錯誤而簽訂上開文書，亦不足認被告所
    為構成詐欺，茲分述如左：
（一）關於系爭訂購意願書部分：被告並未對自訴人施行詐術乙情，此參酌自訴人於
      原審審理時自承：被告與伊是認識多年的朋友，因被告有很多頭銜，也兼賣很
      多東西，所以當天二人至台中中港路與文心路交叉口，有看到停了一部賓士車
      ，證件各方面都齊備，伊才會向被告訂購等語（參見原審法院九十一年四月八
      日訊問筆錄）明確在卷，且衡諸常情，自訴人既經營出口貿易及工程多年，對
      進出口業務相關文書之具備自應相當熟稔，則依據自我負責原則，市場經濟之
      風險本應自行評估，而不以公力貿然介入，否則資本市場之契約自由焉能維護
      ？是自訴人既本於自由意思而締結契約，且在締約時又詳細看過相關證件，且
      該證件又未經被告造假，則其後所生債務不履行之情事，自與詐欺罪無涉，此
      亦刑法最後手段性原則之貫徹。又自訴人復稱：伊確實被騙，所以交付八十萬
      元作為訂購賓士車之定金云云，然其又無法提出收據或匯款單據以資佐證，則
      揆諸上開說明，自不得僅以自訴人片面指訴，而逕認被告有為上開詐欺犯行。
（二）關於代理銷售權同意書部分：自訴人與被告間簽訂代理銷售權同意書，乃是基
      於雙方多年情誼之信任關係，被告並未施行詐術乙情，此業據自訴人於原審法
      院審理時自承：被告與伊是認識多年的朋友，被告向伊提及代理銷售權一事，
      並非所謂賓士代理商的銷售權，而是因為被告公司有庫存的賓士車，所以可以
      由被告來賣，然後再轉由伊對外買賣，當時被告並未提出任何文件等語（參見
      原審法院上開訊問筆錄）明確在卷，是參酌被告當時任職於房屋仲介公司，此
      為自訴人所明知，則房屋仲介公司為何會兼營賓士車之進口，自訴人對此顯違
      常理之事，竟不知詢問，亦未加查考，則以自訴人從商十多年之經歷來看，實
      與常理有違，推其究理，應係雙方當時論及婚嫁之關係，致自訴人主觀上即信
      任被告所致，則被告既未對自訴人施行詐術，且未隱瞞任何不實資訊，雙方對
      「將來銷售權之代理」以契約約定，既非被告對過往事實之欺瞞，自不在詐欺
      罪保護射程範圍內，蓋詐欺罪是對現在或過去之客觀資訊為不實之提供或隱瞞
      ，若僅是對將來之事約定，自不生詐欺問題。又自訴人稱：為取得銷售代理權
      而支付被告一百萬元權利金云云，然卻無法提出匯款單或收據作為證明，且稱
      當時無他人在場可資證明，則法院自不得僅憑自訴人片面所述，而逕認被告有
      詐欺犯行。
（三）綜上所述，縱自訴人與被告所簽定上開二契約之事屬實，則被告其後無法履行
      ，亦僅屬民事上債務不履行，而難據此認為被告於訂約之初即有不法所有之詐
      欺意圖，而與刑法上詐欺罪之構成要件並不相當，是法院在查無其他積極證據
      足資證明被告確有前揭詐欺犯意及犯行下，應認被告犯罪尚屬不能證明，而應
      為無罪之諭知。
五、原審以被告犯罪不能證明，而諭知無罪之判決，並無不當。自訴人仍執陳詞提起
    上訴，顯無理由，應予駁回。
據上論結，應依刑事訴訟法第三百六十八條，判決如主文。
中    華    民    國      九十二      年      六      月      十        日
                                  臺灣高等法院臺南分院刑事第五庭
                                      審判長法官  鄭    文    肅
                                            法官  王    浦    傑
                                            法官  黃    三    哲
右正本證明與原本無異。
不得上訴。
                                      法院書記官  嚴    巧    花
中    華    民    國      九十二      年      六      月      十一      日


司法院資訊處製作；財團法人民間司法改革基金會備份。
